% Universidad de Buenos Aires
% Maestria en Explotacion de Datos y Descubrimiento de Conocimiento
% Series de Tiempo
% Profesor: Marcelo Risk
% 2016

<!--pandoc
t: pdf
output: informe
table-of-contents: 
variable: geometry:margin=2cm
number-sections:
-->

```{r echo=FALSE, results='hide', message=FALSE}
#workingDirectory = 'F:\\tp-series temporales\\subsets\\'  
#setwd(workingDirectory)

leerCSV <- function(nombre) {
	serie <- read.csv(file=nombre, header=TRUE, sep = "|")
	# repite fecha? series_2014_2015_aduana_1_mercaderia_22.csv
	# [25] 2014-01-25 2014-01-26 2014-01-27 2014-01-28 2014-01-29 2014-01-30
	# [31] 2014-01-30 2014-01-31 2014-02-01 2014-02-02 2014-02-03 2014-02-04
	# otros
	#series_2014_2015_aduana_1_mercaderia_22.csv:20140130|1|"BS.AS.(CAPITAL)"|22|""|1|5940|25460
	#series_2014_2015_aduana_1_mercaderia_22.csv:20140805|1|"BS.AS.(CAPITAL)"|22|""|1|180|1300
	#series_2014_2015_aduana_38_mercaderia_39.csv:20140602|38|"MENDOZA"|39|""|1|15|276
	serie = serie[which(serie$mercaderia_desc!=''),]
	serie = serie[order(serie$fecha_oficia),]
	return(serie)
}

convertToDate <- function(tiempo) {
  
  stiempo <- toString(tiempo)
  
  year <- substring(tiempo, 1, 4)
  month <- substring(tiempo, 5, 6)
  day <- substring(tiempo, 7, 8)
  
  sdate <- paste(year,month,day, sep='')
  
  result <- as.Date(sdate, "%Y%m%d")
  
  return(result)
}

rellenarDias <- function(serie) {
	# innecesario normalizar bisiestos
	fechas = data.frame(as.character(as.Date(0:729, origin='2014-01-01')), c(0:729))
	colnames(fechas) = c('fecha_oficia','numero_dia')
	rellenado = serie
	rellenado$fecha_oficia = paste(substring(rellenado$fecha_oficia, 1, 4), substring(rellenado$fecha_oficia, 5, 6), substring(rellenado$fecha_oficia, 7, 8), sep='-')
	rellenado = merge(fechas, rellenado, by='fecha_oficia', all.x=TRUE)
	return(rellenado)
}

interpolarValores <- function(serie, interpolar) {
	interpolar = ifelse(interpolar & length(which(!is.na(serie$importe))) > 1, interpolar, F);
	if (interpolar) {
		# spline mete datos negativos, approx no
		interpolado = approx(serie$importe,n=nrow(serie))
	} else {
		interpolado = data.frame(x=c(1:nrow(serie)), y=ifelse(is.na(serie$importe), 0, serie$importe))
	}
	return(interpolado)
}

plotFFT <- function(fftmod, N, maxsindc, indicepicomax) {
	t = 0:(N-1)
	frecmuestreo = 1
	deltafrec = frecmuestreo/N
	frec = deltafrec*t
	if (is.na(maxsindc) | is.na(indicepicomax)) {
		maxsindc = max(fftmod[c(2:length(fftmod))])
		plot(frec, fftmod, type='l', xlim=c(0,1/2), ylim=c(0,maxsindc))
	} else {
		frecpicomax = frec[indicepicomax]
		frecpicomax = frecpicomax[1]
		frecpicomax.str = paste('cada',signif(1/frecpicomax,2),'d')
		plot(frec, fftmod, type='l', xlim=c(0,1/2), ylim=c(0,maxsindc), xaxt='n')
		axis(side=1, at=c(seq(0, 1, by=0.2), frecpicomax), labels = FALSE)
		text(x=c(seq(0, 1, by=0.2), frecpicomax), par("usr")[3], labels=c(seq(0, 1, by=0.2), frecpicomax.str), srt = 45, pos = 1, xpd = TRUE)
		abline(v=frecpicomax, lty=3)
	}
}

interpolar = TRUE;
#interpolar = FALSE;
##############################################################
```

# Introduccion
El presente trabajo intenta estudiar exportaciones, etc.

# Presentacion de los datos
Los datos provienen de registros aduaneros para 2014 y 2015, etc.

# Pre-procesamiento de los datos
En primera instancia fueron sumarizados por dia-aduana-mercaderia, etc. Se filtraron las series que tuvieran pocos datos. Dado que algunas herramientas de analisis presuponen que las muestras fueron tomadas en forma equiespaciada en el tiempo, se rellenaron los dias en cada serie especifica, para los cuales no hubiera registro de exportacion. Se interpolaron, etc.

```{r echo=FALSE, results='hide', message=FALSE}
# series_2014_2015_aduana_37_mercaderia_3 tiene muchos dias con datos (pero no para todos los dias)
mydata.subset.file = 'series_2014_2015_aduana_37_mercaderia_3.csv'
# para exagerar discontinuidades, series_2014_2015_aduana_8_mercaderia_73 tiene muchos menos dias con datos
#mydata.subset.file = 'series_2014_2015_aduana_8_mercaderia_73.csv'

# plot datos originales segun script de Paula
# plot parece 'rellenar' dias pero en realidad solo lo hace en forma grafica, los dias no quedan agregados al data set
mydata.subset = leerCSV(mydata.subset.file)
plot(convertToDate(mydata.subset$fecha_oficia), mydata.subset$importe, type='l', pch=16, cex=0.6, xaxt="n")
axis.Date(1, at=seq(as.Date('20140101', "%Y%m%d"), as.Date('20160101', "%Y%m%d"), by="30 day"), format="%m-%Y", las=2)

# faltan varios dias: 'rellenar' (aun sin dato de importe) para tener equiespaciado
mydata.subset.rellenado = rellenarDias(mydata.subset)
plot(mydata.subset.rellenado$numero_dia, mydata.subset.rellenado$importe, type='l', pch=16, cex=0.6, xaxt="n")
points(mydata.subset.rellenado$numero_dia, mydata.subset.rellenado$importe, pch='.', cex=3)

# para completar valor de importe en dias metidos de 'relleno' interpolar y comparar con original (en linea punteada valores interpolados)
# spline mete datos negativos, approx no
mydata.subset.rellenado.interpolado = interpolarValores(mydata.subset.rellenado, interpolar)
plot(mydata.subset.rellenado$importe, type='l')
lines(mydata.subset.rellenado.interpolado$y, lty=3)

# usando datos interpolados y ya no original
plot(as.Date(mydata.subset.rellenado.interpolado$x, origin='2014-01-01'), mydata.subset.rellenado.interpolado$y, type='l', xaxt="n")
axis.Date(1, at=seq(as.Date('20140101', "%Y%m%d"), as.Date('20160101', "%Y%m%d"), by="30 day"), format="%m-%Y", las=2)
```

# Analisis exploratorio

## Componentes principales de frecuencia

```{r echo=FALSE, results='hide', message=FALSE}
# fft para detectar picos en frecuencias especificas, filtrar, etc
mydata.subset.rellenado.N = 365*2
mydata.subset.rellenado.N = length(mydata.subset.rellenado.interpolado$x)
fft.mydata.subset.rellenado.interpolado = fft(mydata.subset.rellenado.interpolado$y)
fftmod.mydata.subset.rellenado.interpolado = Mod(fft.mydata.subset.rellenado.interpolado)
# picos evitar tomar niveldc
fftmod.mydata.subset.rellenado.interpolado.ordsindc = sort(fftmod.mydata.subset.rellenado.interpolado[c(2:(length(fftmod.mydata.subset.rellenado.interpolado)/2))], decreasing=T)
fftmod.mydata.subset.rellenado.interpolado.maxsindc = fftmod.mydata.subset.rellenado.interpolado.ordsindc[1]

# detectar picos en frecuencias especificas
# por ejemplo en series_2014_2015_aduana_37_mercaderia_3: estacionalidad semanal?
mydata.subset.rellenado.indicepicomax = which(fftmod.mydata.subset.rellenado.interpolado==fftmod.mydata.subset.rellenado.interpolado.maxsindc)
plotFFT(fftmod.mydata.subset.rellenado.interpolado, mydata.subset.rellenado.N, fftmod.mydata.subset.rellenado.interpolado.maxsindc, mydata.subset.rellenado.indicepicomax)
```

## Deteccion y filtrado de estacionalidades

```{r echo=FALSE, results='hide', message=FALSE}
# filtrar estacionalidad
# sin estacionalidad
filtro.quitaestacionalidad = rep(1, mydata.subset.rellenado.N)
# como pasa-bajos?
filtro.quitaestacionalidad[mydata.subset.rellenado.indicepicomax[1]:mydata.subset.rellenado.indicepicomax[2]] = 0
fft.mydata.subset.rellenado.interpolado.sinestacionalidad = filtro.quitaestacionalidad * fft.mydata.subset.rellenado.interpolado
fftmod.mydata.subset.rellenado.interpolado.sinestacionalidad = Mod(fft.mydata.subset.rellenado.interpolado.sinestacionalidad)

mydata.subset.rellenado.interpolado.sinestacionalidad = Re(fft(fft.mydata.subset.rellenado.interpolado.sinestacionalidad, inverse=TRUE) / mydata.subset.rellenado.N)
plot(as.Date(mydata.subset.rellenado.interpolado$x, origin='2014-01-01'), mydata.subset.rellenado.interpolado.sinestacionalidad, type='l', xaxt="n")
axis.Date(1, at=seq(as.Date('20140101', "%Y%m%d"), as.Date('20160101', "%Y%m%d"), by="30 day"), format="%m-%Y", las=2)

#fft.mydata.subset.rellenado.interpolado[1] = 0
#fft.mydata.subset.rellenado.interpolado[2] = 0

#paula:

N <- length(fft.mydata.subset.rellenado.interpolado)
tiempo = 0:(N-1)
filtroDF = rep(1,N)
filtroDF[1:15] = 0
filtroDF[(N-15):N] = 0
fft.mydata.subset.rellenado.interpolado.DF = filtroDF * fft.mydata.subset.rellenado.interpolado
#op <- par(mfrow = c(1, 2))
plot (tiempo, filtroDF ,type='l')
plot (Mod(fft.mydata.subset.rellenado.interpolado.DF),type='l')

tiempo = 0:(N-1)
mydata.subset.rellenado.interpolado.DF =  Re(fft(fft.mydata.subset.rellenado.interpolado.DF,inverse=TRUE)/N)
#mydata.subset.rellenado.interpolado.DF[1] <- 0
#mydata.subset.rellenado.interpolado.DF[2] <- 0
#mydata.subset.rellenado.interpolado.DF[N] <- 0
plot (tiempo,mydata.subset.rellenado.interpolado.DF,type='l')
#lines (tiempo,mydata.subset.rellenado.interpolado.DF,col='red')



#filtrado media movil (clase 5)
mydata.subset.rellenado.interpolado.MA3 = filter(mydata.subset.rellenado.interpolado$y, rep(1/3,3) , circular =TRUE)
lines (mydata.subset.rellenado.interpolado$x, mydata.subset.rellenado.interpolado.MA3, col='red')


fft.mydata.subset.rellenado.interpolado.MA3 = Mod(fft(mydata.subset.rellenado.interpolado.MA3))
#quito la primera frecuencia porque es muy alta y deforma el grafico:
fft.mydata.subset.rellenado.interpolado.MA3[1] <- 0
plot(fft.mydata.subset.rellenado.interpolado.MA3, type='l')

mydata.subset.rellenado.interpolado.anti =  Re(fft(fft.mydata.subset.rellenado.interpolado.MA3,inverse=TRUE)/N)
plot (mydata.subset.rellenado.interpolado$x, mydata.subset.rellenado.interpolado.anti,type='l')

# Busca 14 dias
mydata.subset = leerCSV(mydata.subset.file)
mydata.subset <- subset(mydata.subset,fecha_oficia >= 20140131 & mydata.subset$fecha_oficia < 20140215)
plot(convertToDate(mydata.subset$fecha_oficia), mydata.subset$importe, type='l', pch=16, cex=0.6, xaxt="n",xlab='dias',ylab='importe')
axis.Date(1, at=seq(as.Date('20140131', "%Y%m%d"), as.Date('20140214', "%Y%m%d"), by="1 day"), format="%d-%m-%Y", las=2)

# Rellena dias sin datos. Damian
fechas = data.frame(as.character(as.Date(0:14, origin='2014-01-31')), c(0:14))
colnames(fechas) = c('fecha_oficia','numero_dia')
mydata.subset.rellenado = mydata.subset
mydata.subset.rellenado$fecha_oficia = paste(substring(mydata.subset.rellenado$fecha_oficia, 1, 4), substring(mydata.subset.rellenado$fecha_oficia, 5, 6), substring(mydata.subset.rellenado$fecha_oficia, 7, 8), sep='-')
mydata.subset.rellenado = merge(fechas, mydata.subset.rellenado, by='fecha_oficia', all.x=TRUE)
# Reemplaza NA por ceros
mydata.subset.rellenado$fecha_oficia <- as.Date(mydata.subset.rellenado$fecha_oficia,"%Y-%m-%d")
mydata.subset.rellenado$cantidad = sapply(mydata.subset.rellenado$cantidad,function(x) if(is.na(x)){ 0 }else{ x})
mydata.subset.rellenado$kilos = sapply(mydata.subset.rellenado$kilos,function(x) if(is.na(x)){ 0 }else{ x})
mydata.subset.rellenado$importe = sapply(mydata.subset.rellenado$importe,function(x) if(is.na(x)){ 0 }else{ x})

plot(mydata.subset.rellenado$fecha_oficia, mydata.subset.rellenado$importe, type="l", pch=16, cex=0.6, xaxt="n")
axis.Date(1, mydata.subset.rellenado$fecha_oficia, format="%d-%m", las=2)
title(xlab='dias', line=4)
title(ylab='importe')

# fft para detectar picos en frecuencias 
fft.mydata.subset.rellenado = fft(mydata.subset.rellenado$importe)
plot(Mod(fft.mydata.subset.rellenado), type='l')

# Filtro Pasa Altos. Paula
N <- length(fft.mydata.subset.rellenado)
Nfiltro <- 2
filtroDF = rep(1,N)
filtroDF[1:Nfiltro] = 0
filtroDF[(N-Nfiltro):N] = 0
fft.mydata.subset.rellenado.DF = filtroDF * fft.mydata.subset.rellenado
# muestra grafico en fft
op <- par(mfrow = c(1, 2))
plot ( filtroDF ,type='l')
plot (Mod(fft.mydata.subset.rellenado.DF),type='l')
op <- par(mfrow = c(1, 1))
# Vuelve a tiempo
tiempo = 0:(N-1)
mydata.subset.rellenado.DF =  Re(fft(fft.mydata.subset.rellenado.DF,inverse=TRUE)/N)

# Compara ambos. fft elimina los picos, parece que tiene negativos
plot(tiempo, mydata.subset.rellenado$importe, type="l",ylab='importe')
lines (tiempo,mydata.subset.rellenado.DF,col='red')
title(ylab='importe',main="Relación entre original y luego de fft")
```

## Correlaciones

```{r echo=FALSE, results='hide', message=FALSE}
##############################################################
#Normaliza las variables numericas, ya rellenas con todos los dias y con ceros.
mydata.subset.rellenado$cantidad.scaled  <- scale(mydata.subset.rellenado$cantidad)
mydata.subset.rellenado$kilos.scaled <- scale(mydata.subset.rellenado$kilos)
mydata.subset.rellenado$importe.scaled <- scale(mydata.subset.rellenado$importe)
# se comparan
plot(  tiempo,mydata.subset.rellenado$importe.scaled , type="l",ylab='valores')
lines (tiempo,mydata.subset.rellenado$kilos.scaled,col='red')
lines (tiempo,mydata.subset.rellenado$cantidad.scaled,col='green')
# Correlaciones
ccf(drop(mydata.subset.rellenado$importe.scaled),drop(mydata.subset.rellenado$kilos.scaled),lag.max=50)
ccf(drop(mydata.subset.rellenado$importe.scaled),drop(mydata.subset.rellenado$cantidad.scaled),lag.max=50)
ccf(drop(mydata.subset.rellenado$kilos.scaled),drop(mydata.subset.rellenado$cantidad.scaled),lag.max=50)
```

